ACORDAO-COMPLETO-2412743

ACÓRDÃO 8946/2020 ATA 29/2020 - SEGUNDA CÂMARA

VISTOS, relatados e discutidos estes embargos de declaração interpostos por Geraldo Pinto Souza em face do Acórdão 2574/2020-TCU-Segunda Câmara, por meio do qual o Tribunal julgou irregulares as suas contas especiais e condenou-o em débito, em raza¿o do desaparecimento de bens mo¿veis adquiridos com recursos do Conve¿nio 5688/2006 (Siafi 553621) .
ACORDAM os ministros do Tribunal de Contas da União, reunidos em sessão da Segunda Câmara, ante as razões expostas pelo relator, e com fulcro nos arts. 32 e 34 da Lei 8.443/1992, em:
9.1. conhecer dos embargos de declaração e acolher a preliminar de nulidade suscitada pelo embargante para, em consequência,  tornar insubsistente o subitem 9.4 do Acórdão 2574/2020-TCU-Segunda Câmara, estendendo-se os efeitos aos subitens 9.2 e 9.3 da deliberação, relativos aos Srs. Edeijavá Rodrigues Lira e Aiporê Rodrigues de Moraes, determinando o retorno dos autos à Secretaria de Controle Externo de Tomada de Contas Especial, para que seja promovida nova citação do embargante e novo exame do feito, nos termos especificados no voto que fundamenta este Acórdão;
9.2. dar conhecimento desta deliberação ao embargante, aos demais responsáveis e aos interessados.

Embargos de declaração interposto por Geraldo Pinto de Souza em face do Acórdão 2.574/2020-TCU-Segunda Câmara.

Segunda Câmara

Fundação Universidade de Brasília.

3. Interessados/Responsáveis/Recorrentes:
3.1. Interessado: Fundação Universidade de Brasília (00.038.174/0001-43)
3.2. Responsáveis: Aiporê Rodrigues de Moraes (XXX.451.561-XX); Edeijavá Rodrigues Lira (XXX.353.601-XX); Fundação de Gestão e Inovação (03.151.583/0001-40); Geraldo Pinto de Souza (XXX.136.470-XX)
3.3. Recorrente: Geraldo Pinto de Souza (XXX.136.470-XX).

13.1. Ministros presentes: Ana Arraes (Presidente), Augusto Nardes (Relator) e Raimundo Carreiro.
13.2. Ministros-Substitutos presentes: Marcos Bemquerer Costa e André Luís de Carvalho.

ACORDAO-COMPLETO-2489485

Acórdão 18064/2021 - Segunda Câmara

AUGUSTO NARDES

Ministro Augusto Nardes.

Trata-se de embargos de declaração interpostos por Geraldo Pinto Souza em face do Acórdão 2574/2020-TCU-Segunda Câmara, por meio do qual o Tribunal julgou irregulares as suas contas especiais e condenou-o em débito, em raza¿o do desaparecimento de bens mo¿veis adquiridos com recursos do Conve¿nio 5688/2006 (Siafi 553621) . 
2.	Em preliminar, o embargante alega nulidade da citação, sob a alegação de que a unidade técnica do Tribunal não realizou pesquisa de endereços nos cadastros que dispõe.
3.	Nesse sentido, discorre sobre os dispositivos da Lei Orgânica e do Regimento Interno do TCU que regulamentam o instituto da citação, bem como apresenta as orientações da Resolução-TCU 170/2004, sobre a expedição das comunicações processuais além de manejar  jurisprudência do Tribunal de Justiça do Rio de Janeiro (TJRJ) , do Superior Tribunal de Justiça (STJ) e do próprio Tribunal de Contas da União (TCU) que entende que a citação por edital, por ter natureza ficta, deve ser empregada com cautela, e somente depois de esgotadas todas as alternativas para localização do procurado.
4.	Segundo seu entendimento, o TCU não teria esgotado todos os meios para intimação do embargante, e por isso a tramitação do feito seria nula até o presente momento processual.
5.	No mérito, aponta omissão no julgado, consubstanciada no fato de que a condenação do responsável teria se baseado exclusivamente no depoimento do Sr. Quener Chaves dos Santos, entretanto, o Tribunal não teria intimado esse depoente que, ademais teria proferido declaração idelogicamente falsa. Reproduzo os argumentos do embargante:
"O acórdão se baseia em notas fiscais para dois responsáveis e em uma simples declaração do embargante, sem rubrica em notas fiscais e anexos, o que comprova que o responsável anterior não estava sob a posse dos bens, bem como não consta nos autos para quem esses equipamentos foram entregues, já que seriam destinados os mesmos beneficiários do rol do Ofício 186/2009 DIRP-FUBRA, de 17.07.2019 (fl. 44 - FUB) . Ou seja, a declaração do Senhor Quener Chaves dos Santos é ideologicamente falsa.
Dessa forma, cabe suprir a omissão acerca da razão de não intimar o Senhor Quener Chaves para demonstrar a posse dos bens, como ocorreu com os demais, bem como fundamentar a validade jurídica da declaração por ele lançada, visto que não há rubrica do recorrente em notas fiscais ou acervo patrimonial daquilo que estaria recebendo."
6.	Entende o embargante que também cabe suprir omissão para verificar se é o caso de aplicar a Lei 13.655/2018 (que alterou o Decreto-lei no 4.657/1942) , em especial se é pertinente a aplicação do art. 20, § único, art. 22, §2o e art. 28, ao caso concreto, visto que a penalidade aplicada ao embargante é de caráter extremamente sancionador.
7.	Aduz, ainda, que é o caso de decretar a prescrição, em virtude de recente decisão do STF no RE-636.886, que consolidam a aplicação do §5º do art. 37 da CF, e arts. 1º do Decreto 20.910/32 e 1º da Lei 9.87399:
"Por fim, considerando o recente julgamento do Colendo STF no RE no 636.886, sob repercussão geral, e, portanto vinculante para o judiciário e administração em geral, não existe mais a imprescritibilidade no direito brasileiro, a saber:	
EMENTA: CONSTITUCIONAL E ADMINISTRATIVO. REPERCUSSÃO GERAL. EXECUÇÃO FUNDADA EM ACÓRDÃO PROFERIDO PELO TRIBUNAL DE CONTAS DA UNIÃO. PRETENSÃO DE RESSARCIMENTO AO ERÁRIO. ART. 37, § 5o, DA CONSTITUIÇÃO FEDERAL. PRESCRITIBILIDADE.
1. A regra de prescritibilidade no Direito brasileiro é exigência dos princípios da segurança jurídica e do devido processo legal, o qual, em seu sentido material, deve garantir efetiva e real proteção contra o exercício do arbítrio, com a imposição de restrições substanciais ao poder do Estado em relação à liberdade e à propriedade individuais, entre as quais a impossibilidade de permanência infinita do poder persecutório do Estado.
2. Analisando detalhadamente o tema da "prescritibilidade de ações de ressarcimento", este SUPREMO TRIBUNAL FEDERAL concluiu que, somente são imprescritíveis as ações de ressarcimento ao erário fundadas na prática de ato de improbidade administrativa doloso tipificado na Lei de Improbidade Administrativa - Lei 8.429/1992 (TEMA 897) . Em relação a todos os demais atos ilícitos, inclusive àqueles atentatórios à probidade da administração não dolosos e aos anteriores à edição da Lei 8.429/1992, aplica- se o TEMA 666, sendo prescritível a ação de reparação de danos à Fazenda Pública.
3. A excepcionalidade reconhecida pela maioria do SUPREMO TRIBUNAL FEDERAL no TEMA 897, portanto, não se encontra presente no caso em análise, uma vez que, no processo de tomada de contas, o TCU não julga pessoas, não perquirindo a existência de dolo decorrente de ato de improbidade administrativa, mas, especificamente, realiza o julgamento técnico das contas à partir da reunião dos elementos objeto da fiscalização e apurada a ocorrência de irregularidade de que resulte dano ao erário, proferindo o acórdão em que se imputa o débito ao responsável, para fins de se obter o respectivo ressarcimento. 
4. A pretensão de ressarcimento ao erário em face de agentes públicos reconhecida em acórdão de Tribunal de Contas prescreve na forma da Lei 6.830/1980 (Lei de Execução Fiscal) .
5. Recurso Extraordinário DESPROVIDO, mantendo-se a extinção do processo pelo reconhecimento da prescrição. Fixação da seguinte tese para o TEMA 899: 'É prescritível a pretensão de ressarcimento ao erário fundada em decisão de Tribunal de Contas'. Julgado em 20.04.2020. (grifo nosso) "
8.	Em seguida, destaca trechos do voto prevalecente do Ministro Alexandre de Moraes no julgamento do mencionado RE-636.886, verbis:
"A excepcional hipótese de imprescritibilidade proclamada pelo SUPREMO TRIBUNAL FEDERAL exige dois requisitos:
 (1) prática de ato de improbidade administrativa devidamente tipificado na Lei 8.429/92; (2) presença do elemento subjetivo do tipo DOLO; conforme TESE, com a qual guardo reservas, que estabeleceu: São imprescritíveis as ações de ressarcimento ao erário fundadas na prática de ato doloso tipificado na Lei de Improbidade Administrativa (TEMA 897 RE- RG 852475, Red. p/Acórdão: Min. EDSON FACHIN) .
 (...) 
Entendo que, as razões que levaram a maioria da CORTE a estabelecer excepcional hipótese de imprescritibilidade, no tema 897, não estão presentes em relação as decisões do Tribunal de Contas que resultem imputação de débito ou multa, e, que, nos termos do §3o, do artigo 71 da CF, tem eficácia de título executivo; sendo, portanto, prescritível a pretensão de ressarcimento ao erário fundada nessas decisões; uma vez que, (a) a Corte de Contas, em momento algum, analisa a existência ou não de ato doloso de improbidade administrativa; (b) não há decisão judicial caracterizando a existência de ato ilícito doloso, inexistindo contraditório e ampla defesa plenos, pois não é possível ao imputado defender-se no sentido da ausência de elemento subjetivo. 
Ressalte-se, ainda, que, com base nas decisões do Tribunal de Contas, paralelamente à ação de execução, será possível o ajuizamento de ação civil de improbidade administrativa para, garantido o devido processo legal, ampla defesa e contraditório, eventualmente, condenar-se o imputado, inclusive a ressarcimento ao erário, que, nos termos da tese fixada no TEMA 897, será imprescritível.
Em que pese a importância das competências constitucionais das Cortes de Contas e a terminologia utilizada pelo Constituição Federal julgar, não se trata de atividade jurisdicional, onde tenham sidos garantidos, efetivamente, a ampla defesa e o contraditório, pois o termo julgar é utilizado no sentido de examinar e analisar as contas, como adverte JOSÉ DOS SANTOS CARVALHO FILHO, (...) 
Em face de sua própria natureza, esses exames e análises das contas não observam as mesmas garantias do devido processo judicial, além de não preverem e não permitirem o contraditório e ampla defesa efetivos, anteriormente à formação do título executivo (...) 
A excepcionalidade reconhecida pela maioria do SUPREMO TRIBUNAL FEDERAL no TEMA 897, portanto, não se encontra presente no caso em análise, uma vez que no processo de tomada de contas, o TCU não perquire nem culpa, nem dolo decorrentes de ato de improbidade administrativa, mas, simplesmente realiza o julgamento das contas à partir da reunião dos elementos objeto da fiscalização e apurada a ocorrência de irregularidade de que resulte dano ao erário, proferindo o acórdão em que se imputa o débito ao responsável, para fins de se obter o respectivo ressarcimento. Ainda que franqueada a oportunidade de manifestação da outra parte, trata-se de atividade eminentemente administrativa, sem as garantias do devido processo legal.
No procedimento instaurado pelo TCU, não se imputa a existência de ato de improbidade, nem tampouco se abre a possibilidade do fiscalizado defender-se, com todas as garantias do devido processo judicial, no sentido de eximir-se de dolo ou mesmo culpa.
...
Em face da segurança jurídica, portanto, nosso ordenamento jurídico afasta a imprescritibilidade das ações civis patrimoniais, quanto mais, na presente hipótese onde o título executivo foi formado perante a Corte de Contas, sem a realização do devido processo legal perante órgão do Poder Judiciário.
...
Repita-se que o legislador constituinte somente reservou a imprescritibilidade para os crimes de racismo e ação de grupos armados contra a ordem constitucional e o Estado Democrático.
...
Na sustentação oral da Doutora Izabel Vinchon Nogueira de Andrade, a União traz dados de fato referentes à tramitação dos processos no Tribunal de Contas da União, sugerindo que o acolhimento da tese da prescritibilidade afetará a cobrança de expressivas quantias devidas ao Erário.
Em primeiro lugar, cabe ao Tribunal de Contas, em particular, e a todos os agentes políticos, de modo geral, envidar esforços para que haja a redução do tempo dos processos na referida Corte. Penso não ser legítimo o sacrifício de direitos fundamentais dos indivíduos, como forma de compensar a ineficiência da máquina pública. (grifo nosso) ."
9.	Por fim, requer:
a) o processamento do recurso, com a decretação de nulidade de citação por edital;
b) em caso de prosseguimento dos demais pontos, o acolhimento do recurso, até mesmo com efeitos modificativos para decretar a prescrição, inobstante a análise dos demais vícios.
É o Relatório.

8.1. Melillo Dinis do Nascimento (13.096/OAB-DF) e outros, representando Fundação de Gestão e Inovação.  
8.2. Flávio Alexandre Acosta Ramos e outros, representando Edeijavá Rodrigues Lira.  
8.3. Alexandre Melo Soares (24518/OAB-DF), representando Geraldo Pinto de Souza.

Não atuou.

TOMADA DE CONTAS ESPECIAL. DESAPARECIMENTO DE BENS ADQUIRIDOS COM RECURSOS DE CONVE¿NIO. CITAÇÃO. REVELIA. ALEGAC¿O¿ES DE DEFESA ACOLHIDAS NO CASO DA ENTIDADE. ELEMENTOS DE DEFESA INSUFICIENTES PARA ELIDIR AS IRREGULARIDADES ATRIBUI¿DAS AOS DEMAIS RESPONSA¿VEIS. CONTAS IRREGULARES E DE¿BITO. NA¿O IMPUTAC¿A¿O DE MULTA POR PRESCRIC¿A¿O DA PRETENSA¿O PUNITIVA. EMBARGOS DE DECLARAÇÃO. CONHECIMENTO. PRELIMINAR DE NULIDADE ACOLHIDA. ENDEREÇO INCOMPLETO. NULIDADE DA CITAÇÃO. INSUBSISTÊNCIA DO SUBITEM 9.4 DO ACÓRDÃO. EXISTÊNCIA DE ELEMENTOS OBJETIVOS A DETERMINAR A EXTENSÃO DOS EFEITOS A OUTROS RESPONSÁVEIS. CIÊNCIA.

TOMADA DE CONTAS ESPECIAL (TCE)

não atuou.

Trago ao colegiado embargos de declaração interpostos por Geraldo Pinto Souza em face do Acórdão 2574/2020-TCU-Segunda Câmara, por meio do qual o Tribunal julgou irregulares as suas contas especiais e condenou-o em débito, em raza¿o do desaparecimento de bens mo¿veis adquiridos com recursos do Conve¿nio 5688/2006 (Siafi 553621) . 
2.	Inicialmente, conheço dos presentes embargos de declaração, uma vez preenchidos os requisitos de admissibilidade previstos no art. 34 da Lei 8.4431992. 
3.	Em primeiro lugar, acolho a preliminar de nulidade da citação suscitada pelo embargante, a determinar a consequente insubsistência do julgamento das contas do responsável, uma vez identificado, nos autos, a apontada falha na citação editalícia realizada pelo Tribunal, ainda que por diverso fundamento factual, o que conduz à nulidade do ato processual e dos que lhe são subsequentes.
4.	Com efeito, conforme afirma nos aclaratórios, o procedimento de citação do responsável se deu nos termos dos normativos do TCU que o próprio embargante menciona, entretanto, com inquestionável falha operacional, que culminou em prejuízo efetivo ao contraditório e ampla defesa do responsável.
5.	De pronto, verifico que consta à peça 2 dos autos, instrumento de procuração subscrita pelo Sr. Geraldo Pinto Souza outorgando poderes ao advogado Alexandre Melo Soares.
6.	Em seguida, identifico, à peça 18 dos autos, a pesquisa de endereço do embargante, com base no Cadastro de Pessoa Física da Receita Federal do Brasil, lá registrado: CHACARA EPPN KM 3 TRECHO 1 APTO 1 NUCLEO RURAL CÓRREGO, SM LAGO NORTE CEP-71540-800 e o subsequente ofício de citação pessoal do responsável (Ofício 107/2019, TCU/SecexEducac¿a¿o, de 2/4/2019 (peça 22) .
7.	Consta da peça 24 dos autos o Aviso de Recebimento dando conta de que o Sr. Alexandre Melo Soares,  advogado regularmente constituído pelo responsável, recebeu o ofício  citatório de nº 107/2019-TCU-SecexEduc.  Entretanto, ainda nos autos (peça 28) , identifico requerimento subscrito pelo Sr. Alexandre Melo Soares, advogado regulamente constituído do embargante, no qual requer, em nome do Sr. Geraldo Pinto Souza, "que a citac¿a¿o seja feita de forma pessoal, e na¿o na pessoa de seu procurador, para evitar nulidade futura e pelo fato de que a procurac¿a¿o na¿o conte¿m poderes expressos para receber citac¿o¿es". 
9.	Na peça 31, consta que o ofício citatório endereçado ao Sr. Geraldo Pinto de Souza foi devolvido pelos Correios sob a alegação de ENDEREÇO INSUFICIENTE. Com efeito, verifico que o endereço nele consignado revela-se incompleto em relação ao endereço existente no cadastro do CPF da Receita Federal do Brasil, uma vez que a identificação Bairro SM Lago Norte não constou em sua completude no endereço utilizado (constou apenas LAGO NORTE) , ou seja: Cha¿cara EPPN Km 3 Trecho 1 Apto 1 Nu¿cleo Rural Co¿rrego - Lago Norte 71.540-800 - Brasília - DF 
10.	Em seguida, a unidade técnica junta à peça 36, nova pesquisa nos sistemas corporativos do TCU, desta feita identificando o seguinte endereço do responsável (SQS 307 Bloco C Apt. 211 Asa Sul - CEP 70354-030, Brasília - DF) , para onde foi destinado o novo ofício de citação (Ofício 0274/2019-TCU-SecexEducaçao, de 4/5/2019) , peça 43. Desta feita, os Correios devolveram a correspondência sob o motivo de MUDOU-SE (peça 46) .
11.	Ainda no esforço de localizar novo endereço do Responsável, a unidade técnica manteve contato por e-mail com o seu advogado, Sr. Alexandre Melo Soares, conforme registro à peça 49, que confirma o endereço de e-mail do responsável. Instado por meio de mensagem eletrônica (peça 50) , em endereço eletrônico confirmado pelo seu advogado, o responsável manteve-se inerte, dando causa, então, à citação por edital.
12.	Como pode se observar pelo registro em detalhes das providências adotadas pela unidade técnica do Tribunal para levar a efeito o chamamento pessoal do responsável, antes de fazê-lo por edital, constato que todas as providências foram adotadas para a correta citação do responsável. Portanto, concluo que não assiste razão ao embargante quando aponta que o Tribunal não teria adotado todas as medidas cabíveis antes de proceder à sua citação por edital. 
13.	No entanto, o registro incorreto (incompleto) do endereço do responsável, em relação ao constante do cadastro de pessoas físicas da Receita Federal do Brasil, no primeiro ofício citatório, foi decisivo e culminou com a não citação pessoal do embargante, e a consequente citação por edital, como sabemos de baixa eficácia prática, repercutindo na efetividade do seu direito ao contraditório e ampla defesa. Releva lembrar que o responsável foi declarado revel por ocasião do julgamento do feito.
14.	Este meu posicionamento, aliás, encontra respaldo na jurisprudência desta Corte, conforme precedentes a seguir, colhidos da jurisprudência selecionada:
Não há qualquer afronta aos princípios do contraditório e da ampla defesa na realização da citação mediante a simples entrega do ofício de comunicação no endereço do responsável. Contudo, o ato processual de citação original é nulo quando o ofício não for entregue no endereço correto do responsável.
Acórdão 5821/2013-TCU-Segunda Câmara | Relator: BENJAMIN ZYMLER
É nula a citação realizada por edital sem que tenham sido previamente esgotadas as tentativas de localização do responsável.
Acórdão 638/2020-TCU-Segunda Câmara | Relator: ANA ARRAES
15.	Portanto, considerando que a primeira das citações foi realizada no endereço oficialmente registrado no cadastro de pessoas físicas da Receita Federal do Brasil, entretanto, referido endereço foi grafado de forma incompleta pelo Tribunal no ofício citatório, restando insuficiente para a correta localização do responsável, conforme registro dos Correios, e, tendo em vista que  as medidas subsequentes adotadas pela unidade técnica não se mostraram aptas a localizar o responsável, considero que, de fato, o Tribunal incorreu na falha apontada,  devendo ser considerada nula a citação por edital, eis que o erro operacional culminou, a meu sentir, em efetivo prejuízo à defesa do ora embargante.
16.	Em consequência, confirmado o vício evidenciado pelo embargante, ainda que sob diverso fundamento factual, acolho a preliminar de nulidade suscitada, devendo o Tribunal tornar insubsistente o subitem 9.4 do acórdão em questão, que se refere ao julgamento das contas do Sr. Geraldo Pinto de Souza, mantendo-se, contudo, os atos processuais anteriores à prolação do mesmo, nos termos dos arts. 171 e 175 do RI/TCU e restituindo os autos à unidade técnica para que promova nova citação, exclusivamente em relação ao ora embargante. 
17.	No entanto, examinando os autos, verifico que existem circunstâncias objetivas comuns aos três responsáveis que tiveram as contas julgadas irregulares pela deliberação embargada, de sorte que as alegações de defesa a serem apresentadas pelo Sr Geraldo Pinto Souza podem, em tese, aproveitar a defesa dos Srs Aipore¿ Rodrigues de Moraes e Edeijava¿ Rodrigues Lira.
18.	Assim, ao se acolher a preliminar de nulidade apresentada pelo Sr. Geraldo Souza, e a consequente insubsistência da deliberação de julgamento de suas contas, impõe-se estender os efeitos aos Srs. Aipore¿ Rodrigues de Moraes e Edeijava¿ Rodrigues Lira, anulando-se igualmente os subitens 9.2 e 9.3 do acórdão embargado, sem o que não se poderia, eventualmente, considerar em relação a estes a defesa a ser apresentada por aquele. 
19.	Nesse contexto, entretanto, deve ser repetido apenas o ato irregular, com a realização de nova citação do Sr. Geraldo Pinto Souza, para que ele possa apresentar defesa e esta possa ser apreciada pela Secretaria e pelo Tribunal, garantindo-se, por tal forma, os princípios constitucionais da ampla defesa e do contraditório.
20.	Em decorrência do exposto, nesse momento processual, deixo de adentrar o exame de mérito dos presentes embargos e verifico que resta caracterizada a perda de objeto do recurso de reconsideração interposto pelo Sr. Edeijava¿ Rodrigues Lira, peça 88 dos autos.
21.	No entanto, para proporcionar aos responsáveis a mais ampla defesa, os argumentos de mérito ora apresentados pelo embargante, bem como pelo Sr. Edeijavá Rodrigues Lira, no seu recurso de reconsideração, deverão ser considerados elementos adicionais de defesa e examinados pela unidade técnica ao analisar as alegações de defesa do embargante e aproveitados na nova deliberação.
22.	Por fim, esclareço que permanecem válidos todos os demais atos praticados pelo Tribunal e pelos outros responsáveis.
	
Ante o exposto, voto no sentido de que o Tribunal adote a deliberação cuja minuta submeto ao Colegiado.
TCU, Sala das Sessões Ministro Luciano Brandão Alves de Souza, em 25 de agosto de 2020.
Ministro JOÃO AUGUSTO RIBEIRO NARDES
Relator